臺灣板橋地方法院民事判決　　　　　　　 94年度訴字第173號
原　　　告　戊○○
　　　　　　乙○○
　　　　　　甲○○
前列三人共同
訴訟代理人　謝新平律師
被　　　告　丙○○
上列當事人間請求返還所有權狀事件，經本院於民國94年4 月19
日言詞辯論終結，判決如下：
    主  文
被告應將如附表所示不動產之所有權狀分別返還與如附表應受返
還人欄所示之原告。
訴訟費用由被告負擔。
    事實及理由
一、原告起訴主張：原告向訴外人金彧建設開發有限公司（下稱
    金彧公司）分別購買如附表所示之不動產，於辦理所有權移
    轉登記完畢後，即將系爭不動產之所有權狀交付被告，委由
    被告向第一銀行樹林分行辦理貸款，約定於辦妥貸款後被告
    應將土地及建物權狀交還原告。惟被告以訴外人丁○○積欠
    借款未清償為由拒不交還，經催討亦置之不理，爰依民法第
    767 條前段之規定，請求被告返還系爭權狀。並聲明：被告
    應將如附表所示不動產之所有權狀返還與原告。
二、被告則以：被告於民國93年5 月間受金彧公司股東丁○○之
    委託，辦理包括系爭不動產在內之整批不動產之基地合併及
    其地上物之保存登記。丁○○告知被告於辦畢保存登記與其
    基地產權移轉規劃完畢時，即給付代書費用、相關之登記規
    費及稅捐負擔費用，因尚有部分建物基地產權未能明確登記
    ，故被告尚未能取得約定之費用，於辦理期間，丁○○曾取
    回部分權狀正本，於93年8 月間再交回時，系爭不動產已登
    記為原告三人所有，並委託被告辦理抵押權設定登記。因丁
    ○○委託被告辦理登記之相關費用均未給付，故被告得扣留
    系爭所有權狀。被告從未見過原告，亦未受原告之委託辦理
    任何事項，更不清楚原告與丁○○間之關聯，爰依民法第
    928 條之規定，行使留置權及為同時履行抗辯。並聲明：請
    求駁回原告之訴。
三、查原告主張如附表所示系爭不動產現分別登記為原告三人所
    有乙節，業據提出土地及建物登記第二類謄本之影本各三份
    為證。又系爭不動產之所有權狀現在被告占有中，亦為被告
    所自認，均堪信為真實。
四、被告雖抗辯系爭不動產之所有權狀，係丁○○委託其辦理抵
    押貸款而交付，丁○○又積欠其辦理費用，主張行使留置權
    等語，惟查，
    1.按債權人占有屬於其債務人之動產，而具有左列各款之要
      件者，於未受清償前，得留置之：一債權已至清償期者。
      二債權之發生，與該動產有牽連之關係者。三其動產非因
      侵權行為而占有者。民法第928 條定有明文。故債權人得
      主張留置權者，應以債務人之財產為限。查系爭不動產係
      原告向金彧公司所購買，並委由謝新平律師辦理所有權移
      轉登記後，再將權狀交付與丁○○辦理抵押貸款等情，業
      據原告訴訟代理人謝新平律師陳明，參以被告就如附表所
      示不動產於委託其辦理抵押貸款時，業已登記為原告所有
      之事實，亦不爭執，足見該所有權狀應係原告所有，並非
      金彧公司或丁○○所有。而依被告所抗辯，積欠其代書費
      用、相關之登記規費及稅捐負擔費用者，係丁○○（或金
      彧公司），並非原告，揆諸前揭說明，被告自不得對系爭
      所有權狀主張留置權。
    2.又查，留置權人不僅對於標的物具有留置之權能，且於具
      備民法第935 、936 條之法定要件時，並得將留置物予以
      變價，以優先清償其債權，而具有變價及優先受償權能。
      故得為留置之物，自應以具備得為變價受償之性能者為限
      。而所有權狀，僅屬所有權之證明文件，並非有價證券，
      自不得作為民法第928 條留置權之標的（最高法院80年度
      台上字第1146號判決亦同此意旨）。是被告主張其對系爭
      所有權狀有留置權，拒絕返還，亦有誤會，不足採取。
五、又按因契約互負債務者，於他方當事人未為對待給付前，得
    拒絕自己之給付，民法第二百六十四條第一項前段定有明文
    。當事人此項權利謂之同時履行抗辯權。故所謂同時履行之
    抗辯，乃係基於雙務契約而發生，倘雙方之債務非本於同一
    之雙務契約而發生，縱令雙方債務在事實上有密切之關係或
    雙方之債務雖因同一之雙務契約而發生，然其一方之給付，
    與他方之給付，並非立於互為對待給付之關係者，均不能發
    生同時履行之抗辯。查本件依被告抗辯，積欠其代書費用等
    相關費用債務者，係丁○○（或金彧公司），並非原告，兩
    者並非本於同一雙務契約所發生，自不立於互為對待給付之
    關係，被告為同時履行之抗辯，拒絕返還系爭所有權狀，亦
    不足採。
六、查系爭所有權狀既屬原告所有，被告並無正當占有權源，從
    而，原告依民法第767 條前段之規定，請求被告返還，即有
    理由，應予准許。
七、結論：原告之訴為有理由，依民事訴訟法第78條，判決如主
    文。
中　　華　　民　　國　　94　　年　　4 　　月　　30　　日
                  民事第三庭    法　官　陳麗玲
以上正本係照原本作成
如對本判決上訴，須於判決送達後20日內向本院提出上訴狀
中　　華　　民　　國　　94　　年　　4 　　月　　30　　日
                            書記官　顧嘉文
